【裁判字號】    90,簡上,368
【裁判日期】    901231
【裁判案由】    給付會款
【裁判全文】
臺灣高雄地方法院民事判決  九十年度簡上字第三六八號
    上  訴  人  乙○○○
    被 上訴 人  甲○○○
右當事人間給付會款事件，上訴人對於中華民國九十年九月六日本院岡山簡易庭第一
審簡易判決（九十年度岡簡字第二○一號）提起上訴，本院判決如左：
    主      文
上訴駁回。
第二審訴訟費用由上訴人負擔。
    事實及理由
一、本件被上訴人起訴主張伊於民國八十七年二月間參加由上訴人所召集之自同年月
    五日起至九十二年八月五日止，每會會金新臺幣（下同）一萬元，採內標制，每
    逢四、八、十二月之二十日加開乙會，計連會首共八十三會之合會乙會，而伊於
    每期應付會金迭均按時給付，嗣上訴人於九十年一月標會期日之前竟即自行宣布
    止會，計欠伊應得之四十四期會款共四十四萬元，而上訴人除陸續返還伊三萬八
    千元外，餘之四十萬二千元均拒不給付，為此乃依合會之法律關係請求判令被告
    應給付四十萬二千元及自起訴狀繕本送達之翌日即九十年四月二十四日起至清償
    日止按年息百分之五計算之利息，原審據此依法判令上訴人應如數給付，其認事
    用法均無違誤，上訴人所提之本件上訴並無理由，爰聲明駁回上訴人之上訴。
二、上訴人則以伊於系爭合會固因部分已得標會員拒不給付應付之各期會款而於上開
    時日宣告止會，惟止會後伊即與各活會會員舉行協調會以會商解決事宜，而會中
    並即達成由伊按月向已得標會員收取會款以平均交付予未得標會員，且就已得標
    會員未按期給付之會款同意延後支付之和解協議，今兩造間既已達成由伊按月向
    已得標會員收取會款再平均交付予未得標會員之和解，且被上訴人並已分別收受
    伊收取已得標會員會款而分配給渠等之款項，兩造顯已依和解內容而開始履行，
    被上訴人自不得於和解成立後因要求伊提供擔保未果而再主張和解不成立，並向
    伊請求一次給付全部會款，詎原審乃遽以兩造並未達成任何協議為由即逕予駁回
    伊之主張，其認事用法顯有違誤，爰聲明請求判令原判決廢棄，並駁回被上訴人
    第一審之訴。
三、本件被上訴人起訴主張伊於上開時日參加由上訴人所召集之自八十七年二月五日
    起至九十二年八月五日止，每會會金一萬元，採內標制，每逢四、八、十二月之
    二十日加開乙會，計連會首共八十三會之合會乙會，而伊於每期應付會金迭均按
    時給付，嗣上訴人於九十年一月間宣布止會，嗣其除陸續返還伊三萬八千元外，
    計尚欠伊應得會款共四十萬二千元乙節，此有橫山儲蓄互助會會員名單、停會會
    款退回登記明細單等件在卷可證，上訴人於此固不爭執而堪信被上訴人此部分主
    張為真實，惟上訴人則另以前揭情詞置辯。經查：
    (1)、按民事法律所未規定者，依習慣，無習慣者，依法理，民法第一條定有明文
        。我國民法債編關於合會之規定，乃係於八十八年四月二十一日始經修正公
        布增訂，並自八十九年五月五日開始施行（民法債編施行法第三十六條規定
        ），惟依修正後之民法債編施行法第一條規定，在修正施行前發生之債，除
        該施行法有特別規定外，亦不適用修正施行後之規定，而新增訂之合會乙節
        於該施行法並未定有得溯及適用之特別規定，是依上開條項所定，合會該節
        之規定，自應自八十九年五月五日起始有適用之餘地。而合會契約之合會金
        乃係會員於受領合會金給付後，與會首約定就應返還之合會金予以分期清償
        ，依其性質乃為一次給付之債權而特別約定其給付方法為分期給付而已（最
        高法院八十一年度台上字第三○○四號判決意旨參照），其自應屬一時性契
        約中之分期給付契約而非繼續性契約，是本件系爭合會之止會時點固係於債
        編合會該節修正施行後之九十年一月間始行發生，惟系爭合會乃係於民法債
        編修正施行前之八十七年二月五日即為召集而已成立生效，則其存續期間縱
        有跨越新舊法施行前後之情形，但合會性質既係一時性而非繼續性之契約，
        依法律不溯既往原則，其自應全部適用成立生效當時所現存之習慣或法理，
        而不得於新舊法間予以割裂分別適用，另按依臺灣省民間合會習慣，合會係
        會首與會員間所訂立之契約，會員相互間除有特約外，會員與會員間並無法
        律關係之存在，合會定期開標，以標金（即所謂會息）最高者為得標，會員
        得標時應付出標金，此項標金為未得標會員所應得之利益，會首倒會應認為
        有損害未得標會員所應得利益之行為，對於未得標會員，除應給付原繳會款
        外，並應負給付標金之義務，最高法院六十三年台上字第一一五九號亦著有
        判例，是民法債編修正施行前就民間合會既經最高法院依現存有效之習慣而
        已著有判例，系爭合會之債，自應依此以為處理之依據自明。今上訴人所召
        集之系爭合會既已於四十四會後而在九十年一月間經片面止會，則上訴人之
        止會自應認有損害未得標會員即被上訴人所應得利益之行為，其對於被上訴
        人除應給付原繳會款外，自應負有給付標金之義務，是上訴人於止會後自應
        依約給付被上訴人此四十四會之原繳會款及標金計四十四萬元，扣除其已陸
        續給付之三萬八千元後，被上訴人依合會關係請求上訴人給付四十萬二千元
        依法自屬有據。
    (2)、本件上訴人就系爭合會止會後固陳以業已與各活會會員達成由伊按月向已得
        標會員收取會款以平均交付予未得標會員，且就已得標會員未按期給付之會
        款同意延後支付之和解協議等語云云，惟此業經被上訴人所否認，且上訴人
        於止會後固曾與部分未得標會員舉行協調，惟均未能達成任何協議，嗣訴外
        人陳正義等十五人乃向高雄縣燕巢鄉調解委員會聲請調解，但仍未能調解成
        立等情，並經證人陳勝發、余月雲、陳孟陽、陳慶義、陳奢等、陳正義等人
        於本院岡山簡易庭九十年度岡簡字第一一三號給付會款事件審理中到庭具結
        證述在卷（該卷九十年八月二十三日言詞辯論筆錄附卷參照），並有該卷所
        附高雄縣燕巢鄉調解委員會通知、聲請調解筆錄等件可稽，且上訴人於上開
        給付會款事件審理中並曾自承上開協調、調解乃因未得標會員要求保障、擔
        保或開立本票，且要求金額其做不到而均未能成立等語，是上訴人所辯止會
        後業已與各活會會員達成按月向已得標會員收取會款平均分配，且就已得標
        會員未按期給付之會款同意延後支付之和解協議云云自無足採。至被上訴人
        嗣後雖曾收受上訴人向已得標會員所收取而分配予各未得標會員之三萬八千
        元，惟此乃係上訴人自行以分期之方式履行其充任會首所應給付積欠會款之
        債務，其止會時既未與各未得標會員達成任何協議，自不因被上訴人收受其
        本應得之款項而得謂以兩造間未曾成立之上開協議已因此而達成和解，附此
        敘明。
    綜上所述，本件被上訴人於上訴人止會後，其本得依現存有效之習慣及司法判例
    請求上訴人給付全部原繳會款及標金計四十四萬元，且兩造於止會後並未達成由
    上訴人向各死會會員按月收取會款以為平均分配，並就已得標會員未按期給付之
    會款同意延後支付之和解協議，是扣除上訴人嗣後陸續給付之三萬二千元後，被
    上訴人自得請求上訴人一次給付四十萬二千元，從而本件被上訴人依合會之法律
    關係請求上訴人應給付四十萬二千元及其遲延利息，依法洵屬有據，自應予以准
    許，原審認事用法尚無違誤，自應予以維持，上訴意旨指摘原判決不當，求予廢
    棄改判，自為無理由，應予駁回其上訴。
四、據上論結，本件上訴為無理由，合依民事訴訟法第四百三十六條之一第三項、第
    四百四十九條第一項、第七十八條，判決如主文。
中      華      民      國    九十      年     十二     月    三十一    日
                              臺灣高雄地方法院民事第五庭
~B審判長法官  黃國川
~B法      官  汪怡君
~B法      官  黃宏欽
右為正本係照原本作成。
本判決不得上訴。
中      華      民      國    九十      年     十二     月    三十一    日
~B法院書記官  史華齡


司法院資訊處製作；財團法人民間司法改革基金會備份。
